臺灣高等法院刑事判決　　　　　　　 100年度交上易字第50號
上　訴　人
即　被　告　劉杲卓
輔　佐　人　劉家霖
上列上訴人因過失傷害案件，不服臺灣桃園地方法院99年度交易
字第299號，中華民國100年1月7日第一審判決（起訴案號：臺灣
桃園地方法院檢察署99年度調偵字第508號），提起上訴，本院
判決如下：
    主  文
上訴駁回。
    事  實
一、劉杲卓於民國98年10月13日上午8時50分許，駕駛「甲股文
    創超速店」所有之車牌號碼DR-8652號自用小貨車，前往分
    店維修影印機，其駕車至桃園縣中壢市○○路○段202號前時
    ，將車輛停放在車道旁之路邊，欲從駕駛座開門下車此際，
    本應注意汽車停車開啟車門時，應注意行人、其他車輛，並
    讓其先行，當時天候狀況為晴，日間自然光線，無障礙物，
    視距良好，並無不能注意之情事，竟疏未注意讓車道中其他
    車輛先行，即貿然開啟駕駛座車門，適有黃玫珍騎乘車牌號
    碼F2V-915號重型機車，沿同向行駛於該自用小貨車左後方
    車道上，並已接近上開自用小貨車駕駛座旁，因而閃避不及
    ，撞及上開開啟之自用小貨車駕駛座車門外緣，黃玫珍之機
    車隨即左傾而人、車倒地，致使黃玫珍受有頭部外傷、頭皮
    下血腫及擦傷約2公分、右肘擦挫傷及雙下肢挫瘀傷等傷害
    。劉杲卓肇事後，留在現場，於有偵查犯罪權限之人尚不知
    何人肇事之前，向到場處理事故之警員坦承其係肇事者，自
    首而接受裁判。
二、案經黃玫珍訴由桃園縣政府警察局中壢分局報告臺灣桃園地
    方法院檢察署檢察官偵查起訴。
    理  由
壹、證據能力部分
一、按被告以外之人於審判外之言詞或書面陳述，除法律有規定
    者外，不得作為證據，刑事訴訟法第159條第1項定有明文。
    查證人即告訴人黃玫珍於警詢中之陳述，屬被告以外之人於
    審判外之陳述，上訴人即被告劉杲卓爭執上開陳述之證據能
    力，且查無刑事訴訟法第159條之2、第159條之3規定之例外
    得採為證據之情形，是上開證人於警詢中之陳述，無證據能
    力。
二、按刑事訴訟法關於「鑑定」之規定，除選任自然人充當鑑定
    人外，另設有囑託機關鑑定制度。依刑事訴訟法第198條、
    第208條之規定，不論鑑定人或鑑定機關、團體，均應由法
    院、審判長、受命法官或檢察官視具體個案之需要而為選任
    、囑託，並依同法第206條之規定，提出言詞或書面報告，
    載明鑑定之經過及其結果，於自然人擔任鑑定人時，尚應依
    同法第202條規定於鑑定前具結，始符合同法第159條第1項
    所定得作為證據之「法律有規定」之例外情形，至於囑託機
    關鑑定之情形，因刑事訴訟法第208條第2項未準用同法第20
    2條之規定，實際為鑑定之人自無須為具結。查卷附臺灣省
    桃園縣區車輛行車事故鑑定委員會鑑定意見書、臺灣省車輛
    行車事故覆議鑑定委員會函（見偵字卷第65頁、調偵字卷第
    13頁），係偵查中檢察官函請上開單位所為之鑑定，且已詳
    述鑑定之經過及結果，揆諸前揭說明，得僅由鑑定機關出具
    書面鑑定報告，是上開鑑定報告，屬刑事訴訟法第159條第1
    項所稱「法律有規定者」之例外情形，具有證據能力。
三、按除顯有不可信之情況外，公務員職務上製作之紀錄文書、
    證明文書，得為證據，刑事訴訟法第159條之4第1款定有明
    文。查卷附道路交通事故調查報告表（一）、（二）及道路
    交通事故場圖（見偵字卷第23至25頁），為警員對事故現場
    ，於勘查、蒐集事證後所製作之文書，其記載事故發生時間
    、地點，及載明現場處理摘要，為公務員職務上製作之紀錄
    文書，至上開道路交通事故現場圖上繪製之有一機車倒地圖
    樣，以該圖樣觀之，該機車似為向右傾倒，固與本案告訴人
    之機車於事故發生當時是向左傾倒一節不符，然上開現場圖
    上之機車倒地圖樣，應僅屬為標示機車倒地之相關位置而繪
    製，且告訴人之機車係向左傾倒或向右傾倒，於本案爭點之
    待證事實，亦無必要之關連，是上開現場圖繪製之機車倒地
    圖樣，縱屬在倒地方向上有所誤植，亦不影響其他部分之可
    信性，是道路交通事故調查報告表、道路交通事故場圖（除
    上開機車倒地圖樣所表示之倒地方向外），並無顯不可信之
    情況，自得為證據。
三、至本判決下列所引用認定犯罪事實之其他證據，並無證據證
    明係公務員違背法定程序所取得，且檢察官、被告及輔佐人
    於本院準備程序及審判期日時對於證據能力均未予爭執，且
    迄至言詞辯論終結前亦未再聲明異議，本院審酌各該證據取
    得或作成時之一切情況，並無違法、不當或不宜作為證據之
    情事，依刑事訴訟法第158條之4反面解釋及同法第159條之5
    第1項規定意旨，自均得作為證據。
貳、認定犯罪事實所憑之證據及理由
一、訊據被告劉杲卓固坦承於上開時、地開啟駕駛座車門時，與
    告訴人黃玫珍所騎乘之重型機車發生擦撞，告訴人因而受傷
    之事實，惟矢口否認有何過失傷害犯行，並辯稱：伊開車門
    前，有先看後視鏡，並讓後方二部機車先通過，確定車身左
    側約1.5公尺、後方10公尺內都沒有車子後，伊才開啟車門
    ，故伊並無過失。當時前方路口已經紅燈，前方車輛已經煞
    車，只有告訴人沒有煞車，伊的車門全開之時，告訴人之前
    的一部機車已經過被告之車輛，前方的機車停在伊車門前方
    ，告訴人快撞上前方機車時，才突然煞車向右急轉，擠壓伊
    車門而倒地云云。經查：
(一)被告於上開時、地開啟駕駛座車門時，與告訴人所騎乘之重
    型機車發生擦撞，告訴人因而受傷一節，業據被告於本院審
    理時坦承不諱，並有道路交通事故調查報告表(一)、(二)、
    道路交通事故現場圖（機車倒地圖樣所表示之倒地方向除外
    ）、現場照片、被告所提之現場監視錄影畫面翻拍之連續動
    作照片（見偵卷第23至34、80頁）附卷可稽，且告訴人因本
    案交通事故當場受有頭部外傷、頭皮下血腫及擦傷約2公分
    、右肘擦挫傷及雙下肢挫瘀傷等傷害之事實，復有行政院衛
    生署桃園醫院診斷證明書1件在卷可稽（見偵字卷第17頁）
    ，是此部分事實，應堪認定。
(二)按汽車停車，開啟車門時，應注意行人、其他車輛，並讓其
    先行，道路交通安全規則第112條第3項定有明文。被告為領
    有駕駛執照之駕駛人，有駕駛執照影本1件（見偵卷第36頁
    ）在卷可佐，對上開規定自無從諉為不知。而依據被告所提
    出之現場監視錄影畫面翻拍之連續動作照片所示，被告所駕
    駛之自用小貨車，停放在上開地點車道旁之路邊，告訴人之
    機車自上開小貨車左後方車道，距離小貨車約二輛車長之距
    離時，進入監視錄影之拍攝範圍內，持續向前行進，此時仍
    未見小貨車有開啟車門之動作（見偵字卷第80頁編號1至6照
    片），之後被告甫微開啟駕駛座車門時，告訴人之機車已自
    距離小貨車約二輛車長之距離，繼續行駛至小貨車左後方約
    一輛車長之距離，並持續前行（見偵字卷第80頁編號6、7、
    8、9照片），被告繼續開啟車門約四分之一時，告訴人之機
    車已接近到達小貨車左後方約車尾位置，此時車門開啟之寬
    度，仍未達阻擋到告訴人機車前進路線之程度（見偵字卷第
    80頁編號10、11照片），其後被告繼續展開車門至車門全開
    ，車門已完全超出車道分隔線，車門全開之寬度，已使車門
    外緣到達阻擋到告訴人機車前進路線之程度，斯時告訴人之
    機車已行進至小貨車後車門旁，距離已開啟之駕駛座車門，
    已不及一部機車長之距離（見偵字卷第80頁編號12、13照片
    ），隨即告訴人之機車煞車燈亮起，惟仍撞及已開啟之駕駛
    座車門邊緣，進而向左傾倒（見偵字卷第80頁編號14至16照
    片），有上開現場監視錄影翻拍之連續動作照片在卷可資佐
    證。足見被告開啟車門前，告訴人之機車已在其車輛左後方
    僅約二輛車長之距離，並繼續向前行駛接近中，而本件車禍
    事故發生時，現場天候晴、日間有自然光線、道路無障礙物
    且視距良好等情，復有卷附道路交通事故調查報告表(一)可
    佐（見偵字卷第24頁），並無使人無法注意之情事，是倘被
    告於開啟車門前，有先行仔細確認注意後方來車，衡情要無
    未發現告訴人之機車行駛在其左後方且繼續接近中之理，是
    被告辯稱伊開車門前有向後看，確定車身左側約1.5公尺、
    後方10公尺內都沒有車子後，伊才開啟車門云云，不足採信
    。又依據上開監視錄影翻拍之連續照片所示，被告自微開啟
    車門起至車門全開之時止，開啟車門之動作前後連貫毫無遲
    疑，顯見被告開啟車門時，並無禮讓車道上其他車輛先行之
    意思自明。
(三)被告雖辯稱：當時前方路口已經紅燈，前方車輛已經煞車，
    只有告訴人沒有煞車，伊的車門全開之時，告訴人之前的一
    部機車已經過被告之車輛，前方的機車停在伊車門前方，告
    訴人快撞上前方機車時，才突然煞車向右急轉，擠壓伊車門
    而倒地云云。然查，依據上開監視錄影翻拍之連續照片所示
    ，告訴人之機車前方，雖另有一部機車，然該機車係行駛於
    告訴人機車之左前方，與被告停放路邊之小貨車之間距尚遠
    ，縱被告之駕駛座車門全開，該機車之前進路線亦不會撞及
    車門，此觀上開照片11至13自明，且由上開翻拍照片可知，
    上開機車於被告將駕駛座車門全開之前，即已通過上開小貨
    車之駕駛座旁，且該機車係在告訴人機車之左前方，如告訴
    人機車持續前進，亦不至於自後追撞該機車，自無須為之突
    然煞車右轉，況從上開翻拍照片觀之，告訴人之機車亦係持
    續前行，並無突向右急轉之情事，告訴人機車之煞車燈亮起
    ，係因即將撞及被告已開啟之駕駛座車門外緣而煞車，與其
    左前方之機車並無關連，是被告上開所辯，與證據資料不符
    ，尚非足採。又被告微開啟車門時，告訴人之機車持續行進
    至小貨車左後方距離約一輛車長之位置，至車門開啟至約四
    分之一時，告訴人之機車則已到達小貨車左後方約車尾位置
    ，但此時車門開啟之寬度仍不至於阻擋告訴人機車之前進，
    有如上述，是斯時告訴人顯尚能期待信賴被告遵守交通規則
    ，禮讓其先行，而不繼續展開車門，然被告竟繼續展開車門
    ，至被告將車門全開而阻擋告訴人機車前進路線時，告訴人
    之機車已行進至小貨車後車門旁，距離已開啟之駕駛座車門
    ，已不及一部機車長之距離，告訴人之機車煞車燈並隨即亮
    起，有如前現場監視錄影翻拍照片所示，是告訴人發現被告
    繼續開啟車門，並無禮讓其先行之意思，隨即反應煞車時，
    以未及一部機車長之距離而言，其反應時間顯然不及，始因
    而仍撞及上開已開啟之車門外緣，是被告辯稱：告訴人未注
    意車前狀況云云，亦非足採。被告雖另辯稱：當時前方路口
    為紅燈，所汽機車均煞車，只有告訴人未煞車云云。然查，
    從上開監視錄影翻拍照片中，雖可見與告訴人機車同向行駛
    於車道上之其他汽車，有減速後在車道上停車之情形，然此
    或係因前方路口號誌紅燈之原因，但從現場監視錄影畫面並
    未能明確看見前方路口位置，顯見路口距離事故現場仍有相
    當距離，而告訴人係騎乘機車，其本得從汽車旁之車道繼續
    前行至路口時再停等紅燈，此從上開原在告訴人機車左前方
    之機車，於告訴人之機車撞及被告之車門倒地後，亦仍繼續
    向前行進，並無停止在事故地點等紅燈亦可佐證（見上開照
    片15、16），亦即告訴人之機車並無因前方路口紅燈，即須
    在到達事故現場之前就開始煞車之必要，是被告上開所辯亦
    非足採。
二、綜上所述，被告自停放於路旁之車輛內，開啟車門下車之際
    ，依法負有上開注意其他往來車輛，禮讓其先行之注意義務
    ，且當時並無不能注意之情事，詎竟疏未注意禮讓後方來車
    先行，即貿然開啟車門致生本件交通事故，足認被告確有過
    失無疑，且本件交通事故經送請臺灣省車輛行車事故覆議委
    員會覆議結果，亦同此認定：「劉杲卓駕駛自小客貨車，路
    邊停車後向外開啟車門時，未注意禮讓車道行進中車輛先行
    ，為肇事原因。黃玫珍無肇事因素。」，有該委員會99年7
    月27日覆議字第0996202767號函在卷可稽（見調偵字卷第13
    頁）。而告訴人因本件交通事故，受有頭部外傷、頭皮下血
    腫及擦傷約2公分、右肘擦挫傷及雙下肢挫瘀傷等傷害，已
    如前述，被告上揭過失行為與告訴人之傷害結果間，具有相
    當因果關係，亦堪認定。是本案事證明確，被告上揭犯行，
    堪以認定，應依法論科。
、論罪科刑及駁回上訴之理由
一、按刑法上所謂業務，係指個人基於其社會地位繼續反覆所執
    行之事務，包括主要業務及其附隨之準備工作與輔助事務在
    內。此項附隨之事務，並非漫無限制，必須與其主要業務有
    直接、密切之關係者，始可包含在業務概念中，而認其屬業
    務之範圍。上訴人以養豬為業，其主要業務似係從事豬隻之
    生產、養殖、管理、載運、販賣等工作，倘上訴人並非經常
    駕駛小貨車載運豬隻或養豬所需之飼料等物，以執行與其養
    豬業務有直接、密切關係之準備工作或輔助行為，僅因欲往
    豬舍養豬，單純以小貨車做為其來往豬舍之交通工具，自不
    能謂駕駛小貨車係上訴人之附隨事務（參見最高法院89年台
    上字第8075號判例意旨）。查被告於案發時固駕駛公司所有
    之自用小貨車，但被告從事維修分店之影印機工作，平時往
    來之交通工作不是公司車即是騎乘自己之機車，而維修所使
    用之工具亦僅有如A4般大小之工具箱，且現場維修即可，無
    載送分店影印機至公司維修等情，業據被告於原審時陳述明
    確（見原審易字卷第67頁背面至68頁），又觀諸卷附現場照
    片，案發時被告所駕駛該自用小貨車上，除裝載原放置之紙
    箱、其所攜帶之維修工具箱外，並未載有影印機等物品，足
    認被告於本件交通事故發生時，單純僅係以該自用小貨車做
    為其往來公司分店之交通工具，是被告此時駕車並非其附隨
    業務。核被告所為，係犯刑法第284條第1項前段之過失傷害
    罪。公訴意旨認被告係犯同法第284條第2項前段之業務過失
    傷害罪，尚有未洽，惟其起訴之基本社會事實同一，爰依法
    變更起訴法條。又被告於肇事後，報案人或勤務中心轉來資
    料未報明肇事人姓名，尚不知何人肇事之前，於桃園縣政府
    警察局中壢分局自強派出所員警前往現場處理時，被告在場
    ，並當場承認為肇事者，有桃園縣政府警察局道路交通事故
    肇事人自首情形紀錄表1份附卷可憑（見偵字卷第21頁），
    故被告係於有偵查犯罪權限之人尚不知何人犯罪之前，即自
    首而接受裁判，爰依刑法第62條前段規定減輕其刑。至於刑
    法第62條所規定之自首，以對於未發覺之罪，向有偵查權之
    機關或公務員自承犯罪，進而接受裁判為要件，惟刑事訴訟
    採職權主義，不能期待被告自己證明其自己犯罪，因之，自
    首者於自首後，縱又為與自首不相一致之陳述，甚至否認犯
    罪，仍不能動搖其自首效力（最高法院88年度台上字第877
    號、91年度台上字第66號、94年度台非字第79號判決意旨參
    照)。是被告對於與告訴人發生碰撞之自用小貨車係伊所駕
    駛乙節，在有偵查犯罪者知悉前，已向員警當場承認，雖對
    於車禍發生責任歸屬，辯稱伊無過失云云，惟過失責任之認
    定，法院如何裁判，本與自首無關，被告上開辯解，自不影
    響其自首之效力，併予敘明。
二、原審認被告罪證明確，適用刑法第284條第1項後段、第62條
    前段、第41條第1項前段，刑法施行法第1條之1第1項、第2
    項前段之規定，並審酌被告過失情節、告訴人所受傷害之程
    度，及犯後否認犯行，並一再指摘告訴人，雖有誠意與告訴
    人商談和解事宜，並當庭向告訴人鞠躬道歉（見原審易字卷
    第31頁背面），然因賠償金額協議不成而未能達成和解賠償
    損害等一切情狀，量處被告拘役40日，並諭知易科罰金之折
    算標準，經核認事用法，並無違誤，量刑亦屬妥適。被告上
    訴意旨仍執前詞，否認有何過失傷害之犯行云云，為無理由
    ，應予駁回。
據上論斷，應依刑事訴訟法第368條，判決如主文。
本案經檢察官陳明光到庭執行職務。
中    華    民    國   100    年    5     月    13    日
                  刑事第五庭審判長法  官  李英勇
                                  法  官  劉秉鑫
                                  法  官  白光華
以上正本證明與原本無異。
不得上訴。
                                  書記官  廖鴻勳
中    華    民    國   100    年    5     月    13    日
附錄：本案論罪科刑法條全文
刑法第284條第1項
因過失傷害人者，處6月以下有期徒刑、拘役或5百元以下罰金，
致重傷者，處1年以下有期徒刑、拘役或5百元以下罰金。